【裁判字號】    97,上,83
【裁判日期】    970827
【裁判案由】    塗銷所有權移轉登記等
【裁判全文】
臺灣高等法院高雄分院民事判決            97年度上字第83號
上  訴  人  丙○○
被上訴人    乙○
            甲○○
                        4樓之1
共同
訴訟代理人  王仁聰律師
上列當事人間因塗銷所有權移轉登記等事件，上訴人對於民國97
年4 月7 日臺灣高雄地方法院96年度訴字第2014號第一審判決提
起上訴，本院於97年8 月20日辯論終結，茲判決如下：
    主  文
上訴駁回。
第二審訴訟費用由上訴人負擔。
    事實及理由
一、上訴人主張：被上訴人乙○於民國78年間提供其所有坐落高
    雄市○○區○○段4 小段第710 號土地（下稱系爭土地），
    與上訴人合建房屋，由乙○取得合建房屋即門牌號碼高雄市
    新興區○○街32號（下稱系爭建物）1 樓至5 樓（下稱系爭
    房屋）所有權，及系爭土地應有部分1/2 ，上訴人則取得系
    爭土地應有部分1/2 ，及系爭建物之地下1 樓之所有權。後
    乙○將系爭房屋與上訴人所有高雄市○○區○○街160 號房
    屋及基地（下稱系爭尚義街房地）互易，但未辦理所有權移
    轉登記。乙○另於95年2 月22日將系爭土地以新台幣（下同
    ）500 萬元出售予上訴人。然事後乙○竟故意避不見面，未
    將系爭土地之所有權辦理移轉登記予上訴人，並於95年9 月
    29日，將系爭房地以750 萬元出售予被上訴人甲○○，並分
    別於96年4 月3 日及同年6 月20日辦理所有權移轉登記予甲
    ○○。爰先位依民法第244 條第2 項規定，訴請撤銷被上訴
    人間就系爭房地所為之買賣行為，並代位乙○依民法第767
    條規定，請求甲○○塗銷系爭房地之所有權移轉登記，再依
    買賣之法律關係，請求乙○應將系爭土地之所有權移轉登記
    為其所有。退步言之，如認上訴人不得訴請撤銷被上訴人間
    就系爭建物所為之買賣契約，則乙○擅自處分上訴人所有系
    爭房屋，亦屬侵犯上訴人之權益，則備位依民法第184 條第
    1 項規定，訴請乙○賠償其所受之損害。原審駁回上訴人之
    請求，上訴人不服提起上訴，於本院為先位聲明：(一)原判決
    廢棄。(二)被上訴人等於95年9 月29日就系爭土地及其上建物
    1 至5 層所為之買賣行為應予撤銷；(三)甲○○應將系爭建物
    於96年4 月3 日所為之所有權移轉登記塗銷，並將系爭土地
    應有部分2 分之1 於96年6 月20日所為之所有權移轉登記塗
    銷；(四)乙○應於甲○○就系爭土地應有部分2 分之1 塗銷所
    有權移轉登記後，將該土地應有部分2 分之1 辦理移轉登記
    為上訴人所有。備位聲明：(一)原判決廢棄。(二)乙○應給付上
    訴人500 萬元及自起訴狀繕本送達之日起算之法定遲延利息
    。
二、被上訴人抗辯：(一)乙○與上訴人合建房屋後，所分得之系爭
    房屋外觀並未完成，且無水電，無法居住。上訴人雖曾提議
    以其所有系爭尚義街房地與系爭房地互易，然因系爭尚義街
    房地尚有高額貸款未償還，乙○要求須先償還貸款，塗銷抵
    押權登記，否則契約失其效力。但上訴人一直未還清貸款，
    系爭尚義街房地遭拍賣，故兩造之互易契約已不存在，系爭
    房地仍為乙○所有。又乙○原已住進系爭尚義街房地，後因
    上訴人無法繳交貸款遭法院拍賣，乙○被迫遷出，乃要求上
    訴人須立即將系爭房屋興建完畢，上訴人即表示願買下系爭
    房地，惟因上訴人屢次爽約，乙○遂要求上訴人須在95年4
    月30日前付清所有價金，否則即不願將系爭房地售予上訴人
    。詎簽約日屆至，上訴人竟又避不見面，是乙○自不受上開
    買賣協議書之拘束，得將系爭房地出賣不知情之甲○○。(二)
    被上訴人間之買賣並未對上訴人造成不法侵害，上訴人訴請
    損害賠償亦無理由。於本院聲明：上訴駁回。
三、本件兩造爭執及不爭執之事項：
  (一)不爭執事項：
    1.乙○於78年間提供系爭土地與上訴人合建房屋，由乙○取
      得系爭房屋所有權，及系爭土地應有部分1/2 ，上訴人則
      取得系爭土地應有部分1/2 ，及系爭建物之地下1 樓之所
      有權。
    2.上訴人與乙○於83年間約定以系爭尚義街房地與系爭房屋
      互易，上訴人應清償系爭尚義街房地之貸款及塗銷抵押權
      登記，上訴人已將系爭尚義街房地交付乙○使用。因上訴
      人未依約清償貸款，系爭尚義街房地遭法院拍賣，由訴外
      人購得，乙○被迫遷出。
    3.95年2 月22日兩造簽訂買賣協議書，惟約定付款方式及正
      式簽約應在95年4 月30日前，嗣後並未就付款方式為約定
      ，亦未正式簽約，上訴人亦未給付價金。
    4.乙○於95年9 月29日將系爭房地以750 萬元出售予甲○○
      ，並將系爭建物及系爭土地分別於96年4 月3 日及同年6
      月20日辦理所有權移轉登記。
  (二)爭執事項：
    1.上訴人是否已因互易或買賣對乙○取得請求交付及移轉系
      爭房屋及土地之權利？
    2.上訴人得否請求撤銷被上訴人間就系爭房地所為之買賣行
      為？
    3.上訴人得否請求甲○○應將於96年4 月3 日、同年6 月20
      日，分別就系爭建物及系爭土地所為之移轉登記塗銷？
    4.上訴人得否請求乙○於甲○○將所有權移轉登記塗銷後，
      應將系爭土地之所有權登記為其所有？
    5.上訴人得否依侵權行為之規定請求乙○損害賠償？
四、關於上訴人是否已因互易或買賣對乙○取得請求交付及移轉
    系爭房屋及土地之權利：
  (一)按當事人雙方約定互相移轉金錢以外之財產權者，準用關於
    買賣之規定，民法第398 條定有明文。本件上訴人與乙○於
    83年間約定以系爭尚義街房地與系爭房屋互易，上訴人應清
    償系爭尚義街房地之貸款及塗銷抵押權登記，上訴人已將系
    爭尚義街房地交付乙○使用。因上訴人未依約清償貸款，系
    爭尚義街房地遭法院拍賣，由訴外人購得，乙○被迫遷出等
    情，為兩造所不爭執，應堪信實。足認上訴人依該互易契約
    所負交付系爭尚義街房地之占有及移轉所有權予乙○之義務
    ，已給付不能。該契約是否仍有效存在之爭點，乙○係主張
    ：上訴人應清償系爭尚義街房地之貸款及塗銷抵押權登記部
    分，係解除條件之約定，上訴人既未清償貸款及塗銷抵押權
    ，則解除條件成就，系爭互易契約即失其效力云云。然為上
    訴人所否認，辯稱：如未塗銷抵押權，則雙方約定伊應將系
    爭土地買回，因此於94年間（應為95年間）始簽訂系爭土地
    買賣協議書等語，乙○對於簽訂系爭土地買賣協議書一情並
    不爭執，而雙方於前開互易契約上訴人已給付不能之情況下
    ，僅就系爭土地為買賣之約定，就其上之建物即系爭房屋，
    未為任何約定，顯係認就系爭房屋所為互易契約仍有效存在
    方是，是上訴人該部分抗辯尚堪採信。此外，乙○對於上開
    解除條件之約定，並未提出其他證據以實其說，該部分主張
    ，尚無可採。上訴人主張依系爭互易契約，伊有權請求乙○
    交付及移轉系爭房屋之所有權一情，尚堪採信。
  (二)次按當事人訂立之契約，究為本約或係預約，應就當事人之
    意思定之，當事人之意思不明或有爭執時，應通觀契約全體
    內容是否包含契約之要素即必要之點，及得否依所訂之契約
    即可履行而無須另訂本約等情形決定之，此有最高法院85年
    台上字第2396號判決意旨可資參照。本件上訴人與乙○所簽
    訂之買賣協議書記載：承買人丙○○先生（即上訴人）同意
    向乙○女士承買高雄市○○區○○街32號土地（新興段四小
    段710 號）壹筆，以五百萬元正（不含增值稅）成交，雙方
    協議經同意，其付款方式及正式簽約約定95年4 月30日以前
    ，恐口無憑，雙方特立此協議書等語，有買賣協議書1 份附
    卷可稽（原審卷第13頁）。而依上開契約內容觀之，買賣標
    的物僅系爭房屋所坐落之土地甚明，被上訴人辯稱買賣標的
    物除土地外尚含系爭建物，自無可採。又買賣協議書就買賣
    標的物雖僅記載「新興段四小段710 號」，未註明僅該土地
    之應有部分2 分之1 ，乙○所有既僅該地之應有部分2 分之
    1 ，且兩造就約定之買賣土地僅應有部分2 分之1 亦無爭執
    ，自應認上訴人與乙○僅協議買賣系爭土地。依上開協議內
    容，雖就買賣契約必要點之標的物、價金均已達成協議，但
    價金之給付方式在不動產買賣亦屬重要事項，且為平衡買賣
    雙方之利益，價金之給付通常須配合產權移轉之程序，則價
    金給付及產權移轉如何配合尚未約定前，買賣契約自無法有
    效履行，而上開協議既載明「付款方式及正式簽約約定95年
    4 月30日以前」，顯見買賣雙方就上開事項至為重視，約定
    須就價金給付及產權移轉等事宜達成協議並另訂正式契約，
    始認完成買賣手續。則上訴人與乙○於95年2 月22日所簽訂
    之買賣協議書，性質上自屬買賣契約之預約，而上訴人不否
    認並未依該買賣協議書之約定，於95年4 月30日前協議付款
    方式並訂立正式契約，則自應認上訴人與乙○間就系爭土地
    所為之買賣行為，僅訂立預約，本約尚未經買賣雙方合意訂
    立甚明。上訴人主張買賣契約之本約已有效成立，得請求乙
    ○交付及移轉系爭土地之所有權，亦無可採。
五、關於上訴人得否請求撤銷被上訴人間就系爭房地所為之買賣
    行為之爭點，本院判斷為：
  (一)按債務人所為之有償行為，於行為時明知有損害於債權人之
    權利者，以受益人於受益時亦知其情事者為限，債權人得聲
    請法院撤銷之；債務人之行為非以財產為標的，或僅有害於
    以給付特定物為標的之債權者，不適用前二項之規定，民法
    第244 條第2 項、第3 項定有明文。而撤銷權之行使，係保
    障全體債權人之利益為目的，非為確保特定債權而設，因此
    僅為保全特定債權者，不得行使該項撤銷權。本件上訴人依
    與乙○間之互易契約，所得請求者為「交付及移轉系爭房屋
    之所有權」為請求給付特定物之債權，合先敘明。
  (二)而乙○將系爭房地出賣予甲○○時，尚有高雄市○○段○ ○
    段第2163號土地（面積44平方公尺）及坐落其上門牌號碼高
    雄市○○○路63巷16號2 層建物1 棟（建號：新興區○ ○段
    196 號），有土地及建物登記謄本各1 份附卷可稽（原審卷
    第117 頁、第118 頁），則難認乙○就一般債權人之債權擔
    保有所欠缺。且乙○係以750 萬元價格將系爭房地出賣予甲
    ○○一情，有買賣契約書（附原審96年雄調字第124 號卷第
    6 至8 頁）、支票4 張、地價稅繳款書5 張、土地增值稅繳
    款書、匯款回條等影本在卷足憑（原審卷58至69頁），應堪
    信實。上訴人於本院雖另主張被上訴人間之買賣契約無效，
    但未說明其主張之原因事實及法律上依據為何，亦未舉證以
    實其說，自無可採。而乙○之出賣行為僅屬將其財產作型態
    上之變更，亦難認作為全體債權人債權擔保之總財產有何短
    少。則乙○出賣系爭房屋行為影響所及，至多僅有害於上訴
    人請求給付系爭房屋之特定債權，尚難認對一般債權之擔保
    有所損害，揆諸前開說明，上訴人訴請法院撤銷該轉讓行為
    ，於法尚有未合，不應准許。
六、上訴人請求撤銷該買賣行為既無理由，則乙○已非系爭房地
    所有人，甲○○登記為系爭房地所有人亦難認係對原所有人
    之妨害，則上訴人代位乙○依所有物妨害排除請求權訴請塗
    銷被上訴人間就系爭房地所為之所有權移轉登記，依法自無
    理由。則其另訴請乙○於上開所有權移轉登記塗銷後將系爭
    土地之所有權登記為其所有，亦無理由。
七、又，因故意或過失，不法侵害他人之權利者，負損害賠償責
    任，民法第184 條第1 項前段固定有明文。本件上訴人主張
    如認上訴人不得訴請撤銷被上訴人間就系爭建物所為之買賣
    契約，則乙○擅自處分上訴人所有系爭房屋，亦屬侵犯上訴
    人之權益，則備位依民法第184 條第1 項規定，訴請乙○賠
    償其所受之損害。查，本件上訴人與乙○間前開互易契約，
    因可歸責於上訴人之事由致系爭尚義街房地給付不能，業如
    上述，因此乙○並未將該系爭房屋所有權依該契約移轉為上
    訴人所有，為不爭之事實。則上訴人主張其系爭房屋之所有
    權受有侵害云云，顯與事實不符，並無足取。又，乙○處分
    登記為其所有之系爭房屋，為權利之正當行為，亦難認對上
    訴人為不法侵害。
八、綜上所述，上訴人依民法第244 條之規定請求撤銷被上訴人
    間就系爭房屋及土地所為買賣契約等為無理由，及備位依侵
    權行為之法律關係請求乙○賠償其系爭房屋所有權喪失所受
    之損害，亦無理由，皆不應准許。原審為上訴人敗訴之判決
    ，理由雖有不同，但結論尚無不合。上訴意旨指摘原判決不
    當，求予廢棄改判，為無理由，應予駁回。
九、據上論結：本件上訴為無理由，依民事訴訟法第449 條第2
    項、第78條，判決如主文。
中    華    民    國    97    年    8     月    27     日
                            民事第四庭
                                審判長法官  蔡文貴
                                法      官  謝靜雯
                                法      官  陳真真
以上正本證明與原本無異。
如對本判決上訴，須於判決送達後20日內向本院提出上訴狀，其
未表明上訴理由者，應於上訴後20日內向本院提出上訴理由書（
均須按他造當事人之人數附繕本）。上訴時應提出委任律師或具
有律師資格之人之委任狀，並依附註條文規定辦理。
中    華    民    國    97    年    8     月    28    日
                                書  記  官  馬蕙梅
附註：
民事訴訟法第466 條之1 ：
對於第二審判決上訴，上訴人應委任律師為訴訟代理人，但上訴
人或其法定代理人具有律師資格者，不在此限。
上訴人之配偶、三親等內之血親、二親等內之姻親，或上訴人為
法人、中央或地方機關時，其所屬專任人員具有律師資格並經法
院認適當者，亦得為第三審訴訟代理人。
第1 項但書及第2 項情形，應於提起上訴或委任時釋明之。


司法院資訊處製作；財團法人民間司法改革基金會備份。
